臺灣高等法院刑事判決　　　　　　　　95年度上訴字第4623號
上　訴　人　臺灣板橋地方法院檢察署檢察官
被　　　告　甲○○
選任辯護人　黃淑琳　律師
　　　　　　江肇欽　律師
上列上訴人因被告違反貪污治罪條例案件，不服臺灣板橋地方法
院95年度訴字第41號，中華民國95年10月20日第一審判決（起訴
案號：臺灣板橋地方法院檢察署94年度選偵字第156 號），提起
上訴，本院判決如下：
    主  文
上訴駁回。
    理  由
一、公訴及上訴意旨略以：被告甲○○係臺北縣板橋市永安里里
    長，負責辦理永安里辦公室行政業務，為依據法令從事公務
    之人員。緣臺北縣板橋市清潔隊於民國94年度總預算「歲出
    計畫說明提要與各項費用明細表」（實施期間自94年1月1日
    起至94年12月31日止）內，編列「各里環保義工觀摩講習活
    動等相關經費」預算費用，共8,820 人（以板橋市所屬全部
    126里，每里70人計算），每人新台幣（下同）1,000元，合
    計8,820,000 元，嗣經臺北縣板橋市市民代表會審查通過。
    板橋市清潔隊即於94年7月8日擬具簽呈檢附「板橋市94年度
    各里及社區（團）環保義工文康活動計劃暨概算表」、「環
    保義工激勵大會經費概算表」，簽請自94年8月15 日起至同
    年9月2日止，每週一至週五，分15梯次舉辦94年度環保義工
    大會一日來回行程（惟其中數梯次適遇颱風延期，故最後一
    梯次出遊時間為94年9月13 日），而於經臺北縣板橋市公所
    核可後，即於同年7月25 日上網公告「環保義工觀摩活動」
    招標事宜，之後由隆興旅行社股份有限公司（下稱隆興旅行
    社）以9,816,415 元得標，板橋市公所即依上開結果，於同
    年8月12 日與隆興旅行社簽訂採購合約，約定參加人員之每
    人預算費用為1,017 元，並隨即於8月16日交付該筆預算之1
    成金額即983,000 元予隆興旅行社作為預付費用。板橋市公
    所於辦理上開事項之外，另於同年7月28 日以北縣板清字第
    49820 號函通知板橋市各里辦公處該所正辦理上開活動招商
    評選中，並請各里辦公處以94年6月30 日截止受理之環保義
    工人數為準，先行詳對該里環保義工人數及姓名資料是否有
    誤。詎被告明知上開預算經板橋市市民代表會審核通過，其
    適用之對象應為該里依「臺北縣板橋市各里環保義工設置要
    點」報請板橋市公所備查之環保義工，非前開報請備查之各
    里里民不得參與，對於渠等主管之前開業務，竟分別明知違
    反法令，而基於直接圖私人不法利益之犯意，無視前開市公
    所函文所示非環保義工不得參加之規定，表面上均以列冊備
    查之環保義工名單回覆市公所報名參加該次活動，惟實際上
    則任令該里不具該等身分之里民陳劉雪霞、蔡李愛貞、黃文
    林、郭品成等4人，報名參加94年8月29日「板橋市94年度環
    保義工觀摩暨表揚大會」第10梯次行程，而於前開活動日期
    ，在集合地點搭乘遊覽車，啟程前往桃園縣大溪鎮花海農場
    、桃園縣龍潭鄉小人國遊樂區旅遊，並於知味餐廳、宏友餐
    廳用餐，而圖利前開不具報請備查環保義工身分之民眾之私
    人不法利益，因而使渠等獲得利益共計4,068 元（每人1017
    元）。因認被告涉犯貪污治罪條例第6條第1項第4 款之對於
    主管事務明知違背法令直接圖私人不法利益罪嫌。
二、訊據被告甲○○，固坦承擔任臺北縣板橋市永安里里長，其
    里內有未列名環保義工名冊之里民陳劉雪霞、蔡李愛貞、黃
    文林、郭品成參與94年8月29日「板橋市94 年度環保義工觀
    摩暨表揚大會」第10梯次行程，陳劉雪霞、蔡李愛貞、黃文
    林、郭品成因此各獲得該次活動之利益各1,017 元等情，然
    堅決否認有任何圖私人不法利益之犯行，於原審及本院辯稱
    ：上揭活動係由板橋市公所舉辦，伊雖曾於94年6 月間向板
    橋市公所陳報環保義工名冊，然上開里民陳劉雪霞、蔡李愛
    貞、黃文林經常協助里內環境清潔，實際上亦為環保義工，
    而郭品成為幼童，隨其具環保義工身分之祖母張吳超參與上
    開活動，被告並不知情等語。
三、公訴意旨認被告涉犯上揭罪嫌，無非以證人陳劉雪霞、蔡李
    愛貞、許長林、陳宇昂、練振盛之證述，及臺北縣板橋市公
    所94年7月28日北縣板清字第49820號函、94年8月16 日支出
    傳票、隆興旅行社領據、頂替名單及採購合約為其論據。
四、按犯罪事實之認定，應憑證據，如無相當之證據，或證據不
    足以證明，自不得以推測或擬制之方法，以為裁判之基礎。
    而刑事訴訟法上所謂認定犯罪事實之積極證據，係指適合於
    被告犯罪事實之認定之積極證據而言，雖不以直接證據為限
    ，間接證據亦包括在內，然而無論直接或間接證據，其為訴
    訟上之證明，須於通常一般之人均不致有所懷疑，而得確信
    其為真實之程度者，始得據為有罪之認定。經查：
  (一)本件環保義工觀摩講習活動第10梯次係於94年8月16 日舉行
    ，固有證人即台北縣永和市公所人員薛景忠於94年選易字第
    20號、94年訴字第3022號案件之證言，及臺北縣板橋市公所
    94年8月16 日支出傳票、隆興旅行社領據、採購合約、活動
    照片、獎牌及背包之照片等在卷可稽。然被告於該次活動果
    否有公訴意旨所指之犯行，仍應依積極證據認定之。
  (二)證人即板橋市清潔隊環保稽查執行中心主任陳宇昂於原審具
    結證稱「我於94年7 月間擔任板橋市清潔隊環保稽查執行中
    心主任一職，環保義工是我的業務範圍，而環保義工的管理
    是授權各里里長負責，由各里向我們申報核備，核備也不拘
    形式。板橋市的環保義工並沒有資格或人數的限制，因為義
    工經常變動，環保義工名冊只是用以瞭解人數，作為編列預
    算、購置打掃工具的參考。環保義工講習活動是我們單位自
    行負責規劃，主要是要慰勞義工一年來的辛勞，不是里長的
    業務，里長是等到我們市公所正式發文通知活動的時間、地
    點、梯次後，調查參加人數、飲食方式並核對名冊，而活動
    當天，里長則是負責照顧參與者的活動需求。活動當天有設
    置簽到簿，也是為了確認參加人數。本次講習活動的參與者
    是否具備環保義工身分，是由里長認定，因為義工沒有支薪
    ，本來就是幫大家掃家園，所以不限於列冊上的環保義工，
    只要里長說參與者是義工即可參與，但參加人數必須與名冊
    上之人數相符。94年7月28 日板橋市公所之函文雖然要求非
    名冊上的義工不得參加，但此公文的目的是要掌控參加人數
    ，至於參加者是否列在名冊上並不重要，本案有些非經列冊
    備查的環保義工參加活動，可以核銷其參加活動費用，但有
    註明若里長不能證明該參加者具有義工身分，則需自付費用
    」等語。足徵板橋市各里之環保義工身分，係由各里里長自
    行認定，非不以列冊為限。
  (三)證人即板橋市清潔隊分隊代理隊長許長林原審具結證稱「環
    保義工是無給職，是由熱心人士參與從事環保工作，身分是
    由里長認定，環保義工名冊只是報給板橋市公所備查，因為
    市公所業務上需要知道環保義工的人數，而且可以考核各里
    推動執行環保業務的績效。參加環保義工講習活動不限於名
    冊上的義工，只要里長認定有參與環境衛生工作均可參加，
    板橋市公所94年7月28 日函之重點是指參加人員一定要是經
    里長認定有參與里內環保清潔活動的環保義工」等語，益見
    經里長認定為環保義工者，均得參與本件活動。至板橋市公
    所94年7月28日北縣板清字第0940049820 號函文中說明第四
    點固謂「為顧及活動品質及義工安全，請各里、社區（團）
    協助配合活動是日參加義工絕勿超逾報名人數及勿私攜幼童
    （非義工者）上車造成困擾（因未辦理旅遊平安保險之義工
    ，需顧及其安全，如有狀況後果恐不堪設想），請各單位負
    責人出發前代為轉知」云云（見本院卷第39頁）。然徵諸證
    人陳宇昂、許長林所言，足見上開板橋市公所之函文意旨，
    乃基於投保問題之考量，故請參加義工勿超過報名人數，並
    未進一步提及如何認定是否為義工身分。是由上開函文，自
    無由推知參與本件環保義工觀摩講習活動之成員，僅限於列
    冊之環保義工。況上開函文說明第二點亦提及「檢附各梯次
    參加之里（或社區、社團），名單（僅供初步參酌），如需
    調整（速電…王小姐嗣修正排定後依表列出團）」。益足徵
    該環保義工名單乃供參酌，板橋市各里里長於收受名單後，
    仍有調整權限，證人陳宇昂、許長林所稱板橋市公所授權各
    里里長自行認定是否具環保義工身分一節，信而有徵。再證
    人即板橋市公所主計室主任練振盛復於原審具結證稱「環保
    義工是否只限於板橋市公所列冊備查之人員一事，是由清潔
    隊認定，我們是依清潔隊呈報的名冊核銷經費。以往環保義
    工都會列冊，有名冊才能編列預算，但本次活動環保義工名
    冊上的人員有變動，因為環保義工經常有異動」等語，核與
    證人許長林、陳宇昂於本院審理中所述並無不符。是本件環
    保義工講習活動雖有非列冊之人參與，然該參與者倘經所屬
    里長即被告認定具環保義工身分，仍可參加本次活動，至屬
    灼然。雖證人陳宇昂於偵查中證稱「94年7月28 日那個函就
    是要避免非列冊之環保義工來參加」云云；然其所謂「避免
    非列冊環保義工參加」，是否即指具有參加該活動之資格者
    ，需為列冊之環保義工？已非無疑。況上開函文既已敘明參
    與者限於「義工」，而非所謂「列冊義工」，是證人陳宇昂
    於偵查中所述，尚非可逕為不利於被告之解釋至明。
  (四)原審向板橋市公所函詢有關各里環保義工之資格及其管理結
    果，據該所以95年2月21日北縣板清字第09500079 43號函覆
    稱：「(1)本市轄內各里環保義工因屬各里里民自發性參與本
    市環保工作，平日均由各里長及社團負責人自行管理，本市
    未進行任何管理或訓練。(2)目前各里環保義工之提報無硬性
    規定，但各里如有義工異動時，里長或里幹事可主動檢附異
    動義工之相片及名籍資料送本隊電腦更正。(3)本市環保義工
    ，因主要工作係配合實施已久之每月第1 週之環保清潔日清
    掃轄里環境工作，目前無年齡上下限之分，也無資格限制，
    只要是對本市環境清潔工作熱心之人，均可參加。(4)目前義
    工之福利僅擇每年下半年度約8至10 月間辦理義工之觀摩講
    習活動而已，無其他任何津貼之補助」等語，則板橋市各里
    環保義工之資格，並無何限制，且並未強制各里提報環保義
    工之異動。再揆諸證人陳宇昂、許長林上揭證言，板橋市公
    所確未強制各里申報環保義工之名冊，足見該名冊並非環保
    義工資格認定之標準甚明。而有關本次講習活動之參與者資
    格，板橋市公所上開函文並稱：「(1)本市『94年度各里環保
    義工觀摩講習活動』之主辦單位為本所清潔隊 (環保稽查執
    行中心)。(2) 而凡具備本市環保義工身份者，均有資格參加
    。但因本所清潔隊不負責各里環保義工之管理，所以參加之
    人員是否確實為參與環保工作之義工，須由各里里長及社團
    負責人自行認定，本所不負查核之責」。從而，僅須具備環
    保義工身分者，即具有本件觀摩講習活動之參與資格，而究
    否具有環保義工身分，乃由各里里長自行認定，與是否列於
    名冊並無關涉。
  (五)證人即板橋市公所主計室主任練振盛雖於偵查中證稱「因為
    環保義工在市公所有備查名單，如果出遊民眾不在備查名單
    內，清潔隊就會將這些人剔除。（本件非備查名單內之民眾
    參加本次活動是否符合規定？）當然不符合規定，這筆預算
    是專款專用，只能用在列冊備查的人員身上」云云。惟證人
    練振盛於原審則證稱「因一開始里長呈報給市公所的環保義
    工名冊人數很少，而且沒有更新過，所以我當時認為應該以
    該名冊為準，但是我現在認為只要經認定為環保義工都可以
    參與活動。以往環保義工都會有列冊，有名冊才能編預算，
    這次還是需要名冊，只是名冊上的人員有變動，因為環保義
    工經常會異動」等語。是由證人練振盛所述，環保義工名冊
    主要乃用於核銷經費，是以經費核銷與否，自與實際得參與
    環保義工講習活動之資格認定無涉。況證人練振盛為主計室
    主任，並非本件環保義工講習活動之承辦人員，亦無權限認
    定活動參加者資格，而係由主辦單位即板橋市清潔隊認定，
    此情核與證人練振盛於偵查中所陳「清潔隊就會將這些人剔
    除」相符，俱見證人練振盛所言，尚不足為被告不利之認定
    。雖證人練振盛於偵查中又稱「預算僅能用在列冊備查的人
    員」等語，然其於偵查中亦陳稱「預算係專款專用」等語，
    然預算既係專款專用，自應係指用於環保義工人員，則何以
    該環保義工人員又以經列冊備查者為限？證人於偵查中所述
    ，自非可全然盡信。
  (六)臺北縣板橋市各里環保義工設置要點第6條第2項雖規定「為
    有效管理義工品質數量避免過度膨脹，造成社區資源浪費，
    有關各里義工人數以里鄰大小分配，每鄰約2至3人計，里長
    可視工作需及義工服務成果辦理人員更換，惟應以汰一擇一
    或全面淘汰方式報請本所備查後，核發新進人員服務，汰換
    人員之舊證亦應一併繳回」。然有關換發義工證部分，因涉
    及大筆預算而未確實執行乙節，亦經證人陳宇昂於原審證述
    甚明（見審卷第10頁）。可見上開設置要點並非強制規定，
    而以臺北縣板橋市公所94年11月30日北縣板清字第09400803
    17號函亦認為「該『要點』（指環保義工設置要點）雖規定
    環保義工之遴選及更動應報本所備查，但其目的在有效管理
    ，避免過度膨脹。未及報備列冊之義工仍為本市環保義工」
    ，自難以該並未明訂環保義工應列冊之設置要點，而認僅報
    備列冊者始具環保義工資格。從而上開設置要點，亦不足憑
    為被告不利之認定。
  (七)證人陳劉雪霞於原審證稱「我平時清掃縣民大道221巷7弄及
    9 弄一帶，迄今已有2至3年，遇有環保清潔日，有空的話也
    會參與清掃。我會參與本次活動是因為有聽到里長廣播活動
    還有空位，所以就去參加了」；證人蔡李愛貞於原審亦證稱
    「我參與永安里的環保清潔工作已2 年有餘，平日是負責清
    掃縣民大道97巷，環保清潔日也會協助打掃工作。本次活動
    前一天，我有聽到里長廣播還有空位，剛好鄰居邀我一起去
    ，我就去參加」；證人黃文林亦在原審證稱「我平常就在永
    安里的活動中心運動，擔任外丹功教練，除了下雨以外，每
    天上課前都會整理週邊環境，打掃活動中心附近，已有5、6
    年的時間。我太太是列冊的環保義工，她說本次活動還有名
    額，問我要不要參加，我才同意參加的」等語。足徵證人陳
    劉雪霞、蔡李愛貞、黃文林確實長時間參與維護台北縣板橋
    市永安里之環境清潔工作，是被告基於其審核環保義工身分
    之權限，同意該三人參與本次環保義工講習活動，並無圖得
    陳劉雪霞、蔡李愛貞、黃文林三人之私人不法利益之意圖甚
    明。
  (八)證人即郭品成之祖母張吳超於原審具結證稱「我本身是列冊
    的環保義工，也有參與本件講習活動。郭品成是我孫子，當
    時約3、4歲，平常都是我在照顧他，出去玩當然也要帶他去
    ，否則沒有人可以照顧他。郭品成的名字是市公所的承辦小
    姐幫我寫在簽到簿上的，她說車上每個人的名字都要寫上去
    ，寫名字時被告並未在旁邊，也沒有看到，我並未事先告訴
    被告要帶孫子參加活動」等語，被告辯稱不知證人張吳超攜
    郭品成參加活動乙節，究非子虛。是被告既非事前同意不具
    環保義工身分之幼童郭品成參與本次活動，即便郭品成受有
    參與活動之利益，亦無何圖利之犯意可言。
五、綜上，本件公訴人所引證據，均不足以認定被告確有公訴意
    旨所指之犯行，此外，復無其他積極證據足為不利被告認定
    之依據，應認被告犯罪尚屬不能證明。原審為被告無罪之諭
    知，經核並無不當或違法。檢察官仍以依規定應以94年6 月
    30日前向板橋市公所報名之環保義工名冊為基準，方可參加
    「環保義工觀摩活動」，否則即與編列預算名目不符。再依
    證人陳劉雪霞、吳超之證詞，被告亦知參加民眾多有不符資
    格之情形，其對主管事務明知違背法令而直接圖私人不法利
    益，且有意使其發生。原判決為被告無罪之諭知，尚有未合
    云云，而提起上訴，為無理由，應予駁回。
據上論斷，應依刑事訴訟法第368條，判決如主文。
本案經檢察官呂建昌到庭執行職務
中　　華　　民　　國　　96　　年　　10　　月　　18　　日
　　　　　　　　　刑事刑七庭    審判長法　官  黃麗生
　　　　　　　　　　　　　　　　　    法　官  許宗和
　　　　　　　 　 　　　　　　　　　　法　官  林勤純
以上正本證明與原本無異。
檢察官如不服本判決得於收受送達後10日內向本院提出上訴書，
未附理由時應於提起上訴後10日內補具理由書（均應按被告人數
提出繕本）。
                                      書記官  楊妙恩
中　　華　　民　　國　　96　　年　　10　　月　　24　　日
